【裁判字號】    92,上訴,684
【裁判日期】    920520
【裁判案由】    偽造文書
【裁判全文】
臺灣高等法院臺中分院刑事判決                  九十二年度上訴字第六八四號
    上  訴  人  臺灣台中地方法院檢察署檢察官
    被      告  甲○○
右上訴人因被告偽造文書等案件，不服臺灣台中地方法院九十二年度訴緝字第六五號
中華民國九十二年三月十二日第一審判決（起訴案號：臺灣台中地方法院檢察署九十
年度偵字第二三八號），提起上訴，本院判決如左：
    主      文
原判決撤銷。
甲○○行使偽造私文書，足以生損害於他人，處有期徒刑陸月，如易科罰金以參佰元
折算壹日。扣案之偽造中國信託商業銀行股份有限公司發行、卡號：0000000
000000000號信用卡壹張，及變造之丁○○國民身分證上之甲○○照片壹張
，均沒收。
    事      實
一、甲○○於民國（下同）八十九年十二月十三日上午，看見自由時報所刊登「信用
    卡借您刷」之廣告後，即依該廣告所刊登之0000000000號電話，去電
    與一名自稱「許先生」之不詳姓名成年男子聯絡，雙方議定由甲○○以新臺幣（
    下同）一萬五千元之代價，向該名許姓成年男子購買偽造之信用卡一張，及以六
    千元之代價，向該名許姓成年男子購買偽造之國民身分證一張，供其盜刷信用卡
    時掩飾身分之用。嗣其二人隨即相約於同日下午三時許，在臺中市○○路與公園
    路交岔路口附近之「麥當勞速食店」前見面，並由甲○○交付該名許姓成年男子
    現金一萬五千元，再由該名許姓成年男子將偽造之由中國信託商業銀行股份有限
    公司（以下簡稱為中國信託銀行）所發行、卡號：0000000000000
    000號之信用卡一張交予甲○○。甲○○復與該名許姓成年男子共同基於變造
    國民身分證之犯意聯絡，由甲○○提供其照片一張，交予該名許姓成年男子後，
    該名許姓成年男子即於不詳時地，將原貼丁○○照片之國民身分證，換貼成甲○○之照片，變造丁○○之國民身分證一張，足以生損害於丁○○及戶政機關核發
    、管理國民身分證之正確性。嗣其二人旋於同日晚上六、七時許，在上址再次會
    面，並由甲○○將現金六千元交予該名許姓成年男子，再由該名許姓成年男子將
    已變造完成之丁○○國民身分證一張交予甲○○。甲○○取得上開偽造之信用卡
    及變造之國民身分證後即基於偽造署押、偽造私文書及行使偽造私文書之犯意，
    先在上開偽造之信用卡背面之持卡人簽名欄內，偽簽「丁○○」之署押一枚，用
    以表示係持卡人丁○○在該信用卡有效期間內，有權使用該信用卡之辨識及證明
    之私文書。並隨即於同年月十五日下午一時許，持上開偽造之信用卡，前往臺中
    市○○區○○路二段五五號一樓臺新國際商業銀行股份有限公司臺中分行（以下
    簡稱為臺新銀行），持以行使交付予該銀行櫃臺服務人員吳佳諭，欲憑上開偽造
    之信用卡，向該銀行預借現金四萬元，經吳佳諭將上開信用卡放入刷卡機內，因
    格式不符致無法順利放入，進而發現該偽造信用卡之防偽雷射標誌有異，乃報警
    處理，甲○○因而未遂其詐欺之目的，足生損害於丁○○、中國信託銀行及財團
    法人聯合信用卡中心等人。嗣經警到場逮捕甲○○，並扣得甲○○所有供犯罪所
    用之上開偽造信用卡及變造之丁○○國民身分證等各一張。
二、甲○○與丙○○（業經原審法院判處拘役五十五日確定在案）共同基於意圖為自
    己不法所有之犯意聯絡，於九十年六月四日，一同前往設於臺中市○○路○段二
    三二號二樓之金誠信管理顧問有限公司（以下簡稱為金誠信公司），由丙○○負
    責向該公司佯稱：「欲委請你們公司代為在臺中市第十一信用合作社（現改制為
    合作金庫銀行股份有限公司中港分行），開立活期儲蓄存款帳戶，並在取得資金
    往來記錄及信用良好之證明後，再代為申請開立甲種存款帳戶（支票）供丙○○
    使用」等語，致使金誠信公司陷於錯誤後，而以丙○○之名義開立活期存款帳戶
    （帳號0000000000000號），並陸續將現金及票據存入丙○○上開
    活期存款帳戶內。詎甲○○與丙○○等二人均明知上開活期存款帳戶內之存款，
    係屬金誠信公司所有，且上開活期存款帳戶開戶後，金融卡、存款簿及印章等均
    委由金誠信公司保管，並未遺失，竟於九十年六月七日，由甲○○負責持丙○○
    之證件，前往臺中市第十一信用合作社，辦理丙○○上開活期存款帳戶之存摺及
    印章遺失掛失止付手續，並再持該行新核發之存摺，提領現金五萬九千六百元及
    一張四萬二千元之支票，致使臺中市第十一信用合作社陷於錯誤，因而交付上開
    活期存款帳戶內之現金五萬九千六百元及一張四萬二千元之支票予甲○○。迨至
    九十年六月七日，金誠信公司之代表人乙○○欲再存入三萬元，而至臺中市第十
    一信用合作社時，經該合作社人員告知後，始知悉上情而發覺受騙。
三、案經臺中市警察局第五分局報請臺灣臺中地方法院檢察署檢察官偵查起訴及由該
    署檢察官移送併辦（九十二年度偵字第六二七六號）。
    理      由
一、犯罪事實一部分：訊據被告甲○○對於右開犯罪事實一部分供認不諱（見本院卷
    第四三頁至第四六頁、第七二頁至第七五頁），核與證人吳佳諭證稱：「我於本
    （十五）日十二時四十二分在銀行內（台新銀行六號櫃臺）受理由丁○○所持一
    張中國信託商業銀行偽卡到櫃臺預借現金四萬元台幣」「我受理丁○○所持中國
    信託信用卡，經放刷卡機格式放不下，察覺該張信用卡較大，還有卡上雷射標籤
    較粗糙，及製卡發行年份９９字樣與一般卡片不同」等情節相符（見二三八號偵
    查卷第一三頁至第一四頁），並有卷附之自由時報廣告一張及扣案之上開偽造信
    用卡、變造之丁○○國民身分證等各一張足稽（見二三八號偵查卷第一六頁、第
    一八頁、第二二頁）。又台新銀行於九十年二月十九日亦以台新北台中字第九０
    ００一九號函函覆原審法院稱：「鈞院所載被告甲○○於民國八十九年十二月十
    五日十二時十五分持偽造信用卡申請預借現金四萬元乙事；林君在申辦手續當中
    ，因本行同仁致電發卡銀行查核信用卡且發現林君持有預借現金之信用卡為偽卡
    時，隨即由本分行報警逮捕送辦；其間林君並無填具任何資料」等情，亦有上開
    函文一份附卷足按（見三七七號原審卷第二十四頁）。至被告在上開偽造之信用
    卡背面之持卡人簽名欄內偽簽被害人「丁○○」之署押一枚，及變造上開被害人
    丁○○之國民身分證，自足生損害於被害人丁○○、中國信託銀行、財團法人聯
    合信用卡中心等人及戶政機關核發、管理國民身分證之正確性。另其持上開偽造
    之信用卡向臺新銀行預借現金四萬元，而交付予該銀行櫃臺服務人員吳佳諭，顯
    已達於行使之程度。是罪證明確，被告此部分犯行堪以認定。
二、犯罪事實二部分：訊據被告坦承於九十年六月四日曾與共同被告丙○○一同至被
    害人金誠信公司之事實不諱，惟矢口否認有詐欺取財之犯行，辯稱：伊雖有與共
    同被告丙○○一同至被害人金誠信公司，但當時伊人在客聽外面，係丙○○自己
    去開戶，開戶後伊並未持丙○○之證件去上開合作社辦理前開活期存款帳戶之存
    摺及印章遺失掛失止付手續，亦未持新領之存摺去提領上開款項云云。但查（一
    ）共同被告丙○○於偵查時證稱：「（問：你是否有於九十年九月十七日委託金
    誠公司在銀行開戶後請領支票？）有，我被我朋友騙了，他要我委託金誠公司申
    請開戶請領支票，之後再向銀行辦理掛失止付，之後再把銀行內之錢領出來，掛
    失止付及領錢都是我男朋友甲○○去領的‧‧‧」、「（總共領了）六萬多元」
    、「（問：掛失止付如何辦理？）我委託他去辦的」、「（問：甲○○拿了多少
    錢？）都是他拿走的，我跟他去開戶，他去提領的」各等語（見一六五八六號偵
    查卷第十一頁、第十五頁至第十六頁）。（二）證人乙○○於偵查時亦證稱：「
    因丙○○於九十年六月四日委任金誠信公司代為申請支票作為生意週轉之用，經
    丙○○至台中市第十一信用合作社以新台幣一千元開立乙存帳戶（帳號
    00000000000000）後，授權本公司代為存錢作業績以便請領支票，並將所有之存
    簿、印章交由我保管代為匯入存款之用，本公司於九十年六月五日提領五百元，
    再分別存入其帳戶新台幣二萬元及四萬零五百元，六月六日作出提領一千元並存
    入我本人板信商銀面額四萬二千元之票據（票號TC0000000）後，詎料丙○○意
    圖不軌，竟於六月七日向該銀行謊稱存簿遺失，並將帳戶內屬於本公司所有之五
    萬九千六百元領走」、「（問：你們公司總共被領了多少錢？）五萬九千六百元
    現金及被拿走一張四萬二千元之支票，我有去止付，他們委託我去提示，是在十
    一信崇德分社提示，但因為裡面沒有錢，沒有被領走，票是我簽發的」各等語（
    見八七號偵查卷第六頁、一六五八六號偵查卷第十一頁），於原審結證稱：「（
    問：丙○○及甲○○案件你是否為告訴人？提示簡易判決處刑書及筆錄）是，我
    只有見過被告一面，是丙○○與我們接洽，丙○○有說被告是她男朋友，是丙○○請我們公司幫她申請支票。我們是幫丙○○做信用資料，才存錢入她的帳戶，
    依約定她不能領走該款項」等語（見六五號原審卷第五八頁）。（三）被告於原
    審亦自承稱：「我認識丙○○，六萬元（應係五萬九千六百元之誤）是我去領的
    ，是用丙○○的帳戶，是我叫乙○○存入丙○○的帳戶的」、「（問：為何辦掛
    失止付？）是因找不到才辦的」等語（見六五號原審卷第十二頁至第十三頁）。
    （四）共同被告丙○○確因參與上開詐欺犯行因而經台灣台中地方法院判處拘役
    五十五日在案，亦有該院九十一年度中簡字第一九四七號刑事簡易判決一份附卷
    可按（見本院卷第五六頁至第五七頁）。（五）綜上所述，足證被告上開所辯顯
    係飾卸之詞，不足採信。此外復有丙○○之上開活期存款帳戶存摺、委託書、授
    權書等影本附卷足按，是罪證明確，被告此部分犯行，亦堪以認定。又被告所提
    領之金額，雖被告與證人乙○○所供稍有出入，但應以在被害人金誠信公司上班
    之證人乙○○所供之金額較為確實，故本院認係五萬九千六百元，附此說明。
三、又被告行為後關於刑法第四十一條易科罰金之規定，業經總統於九十年一月十日
    公布修正為凡犯最重本刑為五年以下有期徒刑之罪，而受六月以下有期徒刑或拘
    役之宣告，因身體、教育、職業、家庭之關係或其他正當理由，執行顯有困難者
    ，得以一元以上三元以下折算一日易科罰金，並自同年月十二日起生效，比較新
    舊法律，以修正後之規定對被告較為有利，自應適用修正後刑法第四十一條第一
    項前段之規定定被告易科罰金之折算標準，併此說明。
四、核被告所為，關於犯罪事實一部分係犯刑法第二百十六條、第二百十條之行使偽
    造私文書罪及第二百十二條之變造特種文書罪及第三百三十九條第三項、第一項
    之詐欺未遂罪。關於犯罪事實二部分係犯刑法第三百三十九條第一項之詐欺既遂
    罪。至其偽造被害人丁○○之署押，係偽造私文書之部分行為，偽造私文書後持
    以行使，已為行使之高度行為所吸收，均不另論罪。又其先後二次詐欺犯行，犯
    罪構成要件相同，顯係基於概括犯意反覆為之，為連續犯，應依法從情節較重之
    詐欺既遂論以一罪。另關於變造特種文書罪部分，其與該名許姓成年男子間，關
    於犯罪事實二之詐欺取財部分，其與共同被告丙○○間，均具有犯意聯絡及行為
    分擔關係，均為共同正犯。至其所犯之上開三罪間具有方法結果關係，應依牽連
    犯之規定從一重之行使偽造私文書罪處斷。又關於犯罪事實二部分雖未經起訴，
    但因與已起訴之詐欺未遂部分係屬具有連續關係之裁判上一罪，為起訴效力所及
    ，本院自應併予審判。原審予以論罪科刑，固非無見，惟查（一）刑法第三百三
    十九條第一項之詐欺罪，係以意圖為自己或第三人不法所有，以詐術使人將本人
    或第三人之物交付為要件，如已施用詐術應認為著手詐欺，至於被害人未因錯誤
    而交付財物，僅係詐欺未遂之問題。本件被告持上開偽造之信用卡向台新銀行預
    借現金四萬元，雖經該行之服務人員吳佳諭發現該信信用卡之防偽雷射標誌有異
    ，而未陷於錯誤交付現金，亦成立詐欺未遂罪，原判決認不成立詐欺未遂罪，已
    有違誤。（二）犯罪事實二部分，與上開已起訴之詐欺未遂部分係屬連續犯，為
    起訴效力所及，本院自應併予審判，已如前述，原判決就此部分未併予審判，亦
    有可議。檢察官上訴意旨執此指摘原判決不當，非無理由，應由本院將原判決予
    以撤銷改判。爰審酌被告犯罪之動機、目的、手段、所生危害及其犯後態度等一
    切情狀，量處如主文第二項所示之刑，並諭知易科罰金之折算標準，以示懲儆。
    又扣案之上開偽造信用卡一張及變造之丁○○國民身分證上之被告照片一張，均
    係被告所有，且為供其犯罪所之物，並依刑法第三十八條第一項第二款之規定宣
    告沒收。另上開偽造之信用卡既經宣告沒收，則該信用卡上之偽造「丁○○」署
    押，自無庸再依刑法第二百十九條規定宣告沒收。又被告行為時，刑法第二百零
    一條之一第二項之行使偽造信用卡罪，尚未經總統公布施行，依罪刑法定主義原
    則，本件關於行使上開偽造信用卡部分，自不得適用該新修正之行使偽造信用卡
    罪論處。均併此敘明。
五、移送併辦（臺灣新竹地方法院檢察署九十二年度偵字第一六０一、一六０二、一
    ０六三號）意旨略以：被告基於意圖為自己不法所有及偽造署押、偽造私文書
    、行使偽造私文書及行使偽造之信用卡之概括犯意，，多次行使偽造之信用卡予
    下列特約商店，並以冒名刷卡簽帳消費之詐術，購買物品，並冒用下列被害人之
    名義，偽造署押，及先在偽造之信用卡背面，偽造用以表示係持卡人在該信用卡
    有效期間內，有權使用該信用卡之辨識及證明之私文書，再在信用卡消費簽帳單
    上，偽造係持卡人本人持該信用卡，刷卡消買購買該等物品之私文書，而將之行
    使交付予下列特約商店，足以生損害於下列被冒用名義人、特約商店及財團法人
    聯合信用卡中心。被告犯罪時地如下：I、九十一年十二月二十六日下午五時三
    十分許，在新竹市○○路三○○號亞太量販店內，持偽造之卡號：000000
    0000000000號信用卡一張，行使交付予該店之銷售人員，欲購買價值
    三萬七千五百元之照相機一臺，並在信用卡消費簽帳單上，偽簽被害人「李文忠
    」之署押一枚，再將之行使交付予該店銷售人員。II、同年月二十八日晚上七時
    十分許，在上址亞太量販店內，持偽造之卡號：00000000000000
    00號之信用卡，行使交付予該店銷售人員，欲購買電池、充電器、照相機及錄
    影帶等物，惟因刷卡交易未能完成，致未能得逞。III、同年月二十九日晚上七時
    四十分許，在上址亞太量販店內，持偽造之卡號：0000000000000
    000號信用卡，行使交付予該店銷售人員，欲購買一萬八千八百元之照相機一
    臺，惟當場為銷售人員發現，報警逮捕被告，致未能得逞，並扣得偽造之卡號：
    0000000000000000號、0000000000000000號
    、0000000000000000號、0000000000000000
    號信用卡各一張。Ⅳ、於九十二年一月十日中午十二時六分許，在新竹市○○路
    ○段二一二號兄弟通信有限公司內，持偽造之卡號：000000000000
    0000號信用卡，行使交予付該公司銷售人員，欲購買價值一萬四千五百元之
    行動電話一支，並在信用卡消費簽帳單上，偽簽被害人「吳守信」之署押一枚，
    再將之行使交付予該公司銷售人員。Ⅴ、於同日下午一時二十六分許，在新竹市
    ○○路○段四二五號普來利有限公司內，持偽造之卡號：0000000000
    000000號信用卡，行使交付予該公司銷售人員，欲購買價值三萬零九百八
    十元之錘鑽工具，並在信用卡消費簽帳單上，偽簽被害人「吳守信」之署押一枚
    ，再將之行使交付予該公司銷售人員。Ⅵ、於同日下午一時三十分許，在新竹市
    ○○路○段五三八號一樓兄弟通信有限公司內，欲以相同手法，購買行動電話，
    為該公司銷售人員發現，乃報警逮捕被告，致未能得逞。另被告基於行使偽造
    國民身分證、偽造署押之概括犯意，於九十一年十二月二十九日晚上七時四十分
    許，為警查獲後，在新竹市警察局第二分局東勢派出所內，接受員警詢問時，持
    已換貼其照片之偽造國民身分證（姓名：李文忠，身分證統一編號：Ｚ0000
    00000號則為被害人孫吳坤霖之身分證統一編號），冒用被害人「李文忠」
    之名義應詢，並在詢問（調查）筆錄上，偽造被害人「李文忠」之署押、指印數
    枚，足以生損害於被害人李文忠與戶政機關核發、管理國民身分證之正確性及警
    察機關犯罪偵查之正確性。於同年月三十日下午四時十五分許，在該署接受該署
    檢察官訊問時，仍冒用被害人李文忠之名義應訊，並接續在訊問筆上，偽簽被害
    人「李文忠」之署押一枚，足生損害於被害人李文忠及檢察關對刑事犯罪偵查之
    正確性。被告承前同一行使變造國民身分證及偽造署押之概括犯意，於九十二
    年一月十日下午一時三十分許，為警於再次查獲後，竟持改持換貼自己相片變造
    而成之被害人吳守信國民身分證，在新竹市警察局第二分局內接受員警詢問時，
    冒用被害人吳守信之名義應詢，並在詢問（調查）筆錄上，偽造被害人「吳守信
    」之署押、指印數枚。於同年月十一日晚上六時四十八分許、晚上八時許，在該
    署接受該署檢察官訊問，及在臺灣新竹地方法院接受該院法官羈押訊問時，仍冒
    用被害人「吳守信」之名義應訊，並先後在訊問筆錄上，接續偽造被害人「吳守
    信」之署押各一枚，足生損害於被害人吳守信及檢警、司法機關對於刑事犯罪偵
    查、審理之正確性。認被告此部分犯行與前開科刑部分係屬具有連續犯關係之裁
    判上一罪，而移送併辦云云。經查此移送併辦部分之犯罪時間，係自九十一年十
    二月二十六日下午五時三十分許起，至九十二年一月十一晚上八時許止，而前開
    科刑部分之犯罪時間則為自八十九年十二月十三日起，至九十年六月七日，二者
    相距已逾一年半之久，難認兩者係基於概括犯意反覆為之，並不成立連續犯，是
    此移送併辦部分非起訴效力所及，本院無法併予審判。檢察官上訴意旨指摘原判
    決未就此部分併予審判不當，並無理由，應予駁回。是此部分應退回原移送機關
    另行適法處理，附此說明。
六、移送併辦（臺灣台中地方法院檢察署九十二年度偵字第七四二０號）意旨略以：
    被告於九十一年十二月下旬某日，自綽號「小柯」之不詳姓名處，取得李文忠之
    身分證及偽造之信用卡，自九十一年十二月十日起至九十二年一月七日止，在台
    中市大潤發賣場等商店，偽冒「吳守信」之簽名刷卡簽帳共十八次，為警查獲，
    因認被告涉有行使偽造私文書及詐欺等罪嫌，因與前開科刑部分係屬具有連續犯
    關係之裁判上一罪，而移送併辦云云。經查此移送併辦部分之犯罪時間，係自九
    十一年十二月十日起至九十二年一月七日止，而前開科刑部分之犯罪時間則為自
    八十九年十二月十三日起，至九十年六月七日止，二者相距亦已逾一年半之久，
    難認兩者係基於概括犯意反覆為之，並不成立連續犯，是此移送併辦部分亦非起
    訴效力所及，本院無法併予審判，亦應退回原移送機關另行適法處理，亦併此說
    明。
七、據上論結，應依刑事訴訟法第三百六十九條第一項前段、第三百六十四條、第二
    百九十九條第一項前段、刑法第二百十六條、第二百十條、第二百十二條、第三
    百三十九條第一項、第二條第一項前段、第二十八條、第五十五條、第五十六條
    、第四十一條第一項前段、第三十八條第一項第二款、罰金罰鍰提高標準條例第
    一條前段、第二條，判決如主文。
本案經檢察官謝岳錦到庭執行職務。
中      華      民      國      九十二  年      五      月      二十    日
                                台灣高等法院台中分院刑事第八庭
                                      審判長法  官  羅  得  村
                                            法  官  黃  文  進
                                            法  官  劉  榮  服
右正本證明與原本無異。
如不服本判決應於收受送達後十日內向本院提出上訴書狀，其未敘述上訴之理由者並
得於提起上訴後十日內向本院補提理由書（均須按他造當事人之人數附繕本）。
                                            書記官  陳  俞  豪
中      華      民      國      九十二  年      五      月      二十一  日
附錄論罪科刑法條
刑法第二百十條
偽造、變造私文書，足以生損害於公眾或他人者，處五年以下有期徒刑。
刑法第二百十六條
行使第二百十條至第二百十五條之文書者，依偽造、變造文書或登載不實事項或使登
載不實事項之規定處斷。
                                                     Ａ


司法院資訊處製作；財團法人民間司法改革基金會備份。
